ACORDAO-COMPLETO-2413257

ACÓRDÃO 8676/2020 ATA 28/2020 - SEGUNDA CÂMARA

VISTOS, relatados e discutidos estes autos de tomada de contas especial instaurada em desfavor do responsável Renan Lopes Souto, na qualidade de Prefeito de Água Azul do Norte (PA) , em razão de não ter sido comprovada a boa e regular aplicação dos recursos recebidos pelo município por força do Convênio nº  784/2010 firmado com o Ministério do Turismo, no valor de R$ 100.000,00, para o incentivo ao turismo por meio do apoio à realização da "I Festa Junina Arraiá da Mineração de Água Azul do Norte - PA",
ACORDAM os Ministros do Tribunal de Contas da União, reunidos em Sessão da Segunda Câmara, diante das razões expostas pelo Relator, em:	
9.1 julgar irregulares, nos termos dos arts. 1º, inciso I, 16, inciso III, alíneas "b" e "c", da Lei nº  8.443, de 1992, c/c os arts. 19 e 23, inciso III, da mesma Lei, as contas do responsável Renan Lopes Souto, condenando-o ao pagamento de R$ 100.000,00 (cem mil reais) , atualizados monetariamente e acrescidos dos juros de mora calculados a partir de 13/5/2011 até a data da efetiva quitação do débito, fixando-lhe o prazo de quinze dias, para que comprove o recolhimento da quantia mencionada aos cofres do Tesouro Nacional, nos termos do art. 23, inciso III, alínea "a", da Lei nº  8.443, de 16 de julho de 1992, c/c o art. 214, inciso III, alínea "a", do Regimento Interno;  
9.2 aplicar ao responsável Renan Lopes Souto, a multa prevista no art. 57 da Lei nº  8.443, de 1992, c/c o art. 267 do Regimento Interno, no valor de R$ 15.000,00 (quinze mil reais) , fixando-lhe o prazo de quinze dias, a contar da notificação, para que comprove, nos termos do art. 214, inciso III, alínea "a", do Regimento Interno, o recolhimento da dívida aos cofres do Tesouro Nacional, atualizada monetariamente desde a data deste acórdão até a do efetivo recolhimento, se paga após o vencimento, na forma da legislação em vigor;
9.3 aplicar ao responsável Renan Lopes Souto, a multa prevista no art. 58, inciso II da Lei nº  8.443, de 1992, c/c o art. 267 do Regimento Interno, no valor de R$ 3.500,00 (três mil e quinhentos reais) , fixando-lhe o prazo de quinze dias, a contar da notificação, para que comprove, nos termos do art. 214, inciso III, alínea "a", do Regimento Interno, o recolhimento da dívida aos cofres do Tesouro Nacional, atualizada monetariamente desde a data deste acórdão até a do efetivo recolhimento, se paga após o vencimento, na forma da legislação em vigor;
9.4 autorizar, desde logo, a cobrança judicial das dívidas, caso não atendida a notificação, na forma do disposto no art. 28, inciso II, da Lei nº 8.443, de 1992;
9.5 autorizar, desde logo, se requerido, com fundamento no art. 28, inciso I, da Lei nº  8.443, de 1992, c/c o art. 217, §§ 1º e 2º do Regimento Interno, o parcelamento das dívidas em até 36 parcelas, corrigidas monetariamente, fixando-lhe o prazo de quinze dias, a contar do recebimento da notificação, para comprovar o recolhimento da primeira parcela, e de trinta dias, a contar da parcela anterior, para comprovar os recolhimentos das demais parcelas, devendo incidir, sobre cada valor mensal da dívida referida no item 9.1, os juros de mora devidos, na forma prevista na legislação em vigor, alertando o responsável de que a falta de comprovação do recolhimento de qualquer parcela importará o vencimento antecipado do saldo devedor, nos termos do § 2º do art. 217 do Regimento Interno;
9.6 enviar cópia deste acórdão à Procuradoria da República no Pará, nos termos do § 3º do art. 16 da Lei 8.443, de 1992, c/c o § 7º do art. 209 do Regimento Interno do TCU, para adoção das medidas cabíveis, informando-a de que seu inteiro teor, e o relatório e o voto que o precedem, podem ser acessados em www.tcu.gov.br/acordaos;
9.7 dar ciência deste acórdão ao responsável e ao Ministério do Turismo, informando-os de que seu inteiro teor, e o relatório e o voto que o precedem, podem ser acessados em www.tcu.gov.br/acordaos.

Tomada de Contas Especial em razão da não comprovação da boa e regular aplicação dos recursos públicos pelas irregularidades constatadas na execução físico e financeira do convênio e respectivo Plano de Trabalho que o integra ocasionando a impugnação integral das despesas incorridas na execução do pacto negocial.

Segunda Câmara

Município de Água Azul do Norte (PA).

3. Responsável: Renan Lopes Souto (CPF XXX.209.282-XX).

13.1. Ministros presentes: Ana Arraes (Presidente), Augusto Nardes, Aroldo Cedraz e Raimundo Carreiro (Relator).
13.2. Ministros-Substitutos presentes: Marcos Bemquerer Costa e André Luís de Carvalho.

ACORDAO-COMPLETO-2481719

Acórdão 8920/2021 - Segunda Câmara

RAIMUNDO CARREIRO

Trata-se de Tomada de Contas Especial instaurada em desfavor do Sr. Renan Lopes Souto, na qualidade de Prefeito de Água Azul (PA) , em razão de não ter sido comprovada a boa e regular aplicação dos recursos recebidos pelo município por força do Convênio nº  784/2010 (peça 1, p 17 e 33/51) firmado com o Ministério do Turismo, no valor de R$ 100.000,00, para o incentivo ao turismo por meio do apoio à realização da "I Festa Junina Arraiá da Mineração de Água Azul do Norte - PA" (peça 1, p. 33) .
A FASE INTERNA
O tomador de contas apresentou suas conclusões à peça 1, p. 207/2011. Constatou a irregularidades na execução financeira e reprovou a execução física. Concluiu ter sido causado prejuízo, no valor total transferido, sob a responsabilidade do ex-prefeito.
A Controladoria-Geral da União (CGU) , em relatório de auditoria (peça 1, p. 237/239) , acompanhou o parecer do Tomador de Contas. Certificou a irregularidade das contas em apreciação (peça 1, p. 241) , tendo a autoridade ministerial competente atestado haver tomado conhecimento de suas conclusões (peça 1, 249) .
O EXAME PRELIMINAR
O disposto no art. 10 da IN n.º 71, de 2012 foi observado, uma vez que constam dos autos os documentos elencados no referido dispositivo normativo que se enquadram ao caso vertente e que possibilitam a análise do mérito da questão em debate e o amplo exercício do contraditório e do direito de defesa.
O CHAMAMENTO AOS AUTOS
O ex-Prefeito foi chamado aos autos nos termos que se seguem (peça 6, p. 8/10 e peça 23, p. 9/10) , por meio dos ofícios de peças 10 e 26.
2.1 Instrução de peça 6, p. 8/10:
32.	Ante os fatos expostos, submetemos os autos à apreciação superior, propondo, seu envio ao Gabinete do Ministro-Relator José Múcio Monteiro para que seja autorizada:
	I) a citação do Sr. Renan Lopes Souto (responsável) , CPF XXX.209.282-XX, ex-prefeito municipal de Água Azul do Norte/PA no período de 2009-2012, com fundamento nos arts. 10, § 1°, e 12, incisos I e II, da Lei 8.443/1992, c/c o art. 202, incisos I e II, do RI/TCU, para que, no prazo de 15 dias, apresente alegações de defesa e/ou recolha aos cofres do Tesouro Nacional, as quantias a seguir, atualizadas monetariamente a partir das respectivas datas até a data do efetivo recolhimento e abatendo-se valores acaso já satisfeitos, nos termos da legislação vigente, em razão das seguintes condutas irregulares:
a) Conduta irregular: não saneou a prestação de contas do ajuste em tela, não apresentando:
a.1) Relatório de Execução da Receita e Despesa (Siafi/Siconv) , com base na Portaria Interministerial MPOG/MF/CGU 127/2008 12/2008 (PI 127/2008) ;
a.2) cópia do contrato de exclusividade dos artistas (Banda Baetz e Banda Ravelly) com o empresário contratado (Casteluci Produções) pelo Convenente, registrado em cartório, ressaltando que o contrato de exclusividade difere da autorização que confere exclusividade apenas para os dias correspondentes à apresentação dos artistas e que é restrita à localidade do evento, conforme Acórdão 96/2008-TCU-Plenário-TCU, c/c com a Lei 8.666/1993 e Cláusula Terceira-II-"oo" do convênio;
a.3) "publicação da Inegibilidade e do extrato do contrato", com base nos arts. 26, caput, e 61, p. único, da Lei 8.666/1993; 
a.4) extratos bancários da conta-corrente específica, "desde o recebimento dos recursos até o último pagamento", com base na PI 127/2008 e Cláusula Décima Segunda, Parágrafo Segundo, item "a" do Termo de Convênio;
a.5) comprovantes bancários de pagamento ao fornecedor de serviço contratado, com base no art. 50, da PI 127/2008;
a.6) "comprovantes de Inscrição e Situação Cadastral, bem como as Certidões Negativas (INSS, PGFN e FGTS) de todos os fornecedores contratados, emitidos para o período da vigência do convênio", documentação referente à empresa Casteluci Produções, com base no art. 29, da Lei 8.666/1993;
a.7) Declaração ou Termo de Guarda dos documentos relacionados com o convênio, conforme art. 3, § 3º e art. 58, inciso VII da PI 127/2008;
a.8) Relação de Pagamentos Efetuados (Siconv) , preenchido de acordo com o Plano de Trabalho e modelo do MTur, conforme PI 127/2008;
a.9) Relatório de Cumprimento do Objeto, preenchido de acordo com o Plano de Trabalho e modelo do MTur, conforme art. 58, inciso I, PI 127/2008 e Cláusula Décima Segunda, Parágrafo Primeiro, item "a" do Termo de Convênio;
a.10) fotografias e/ou filmagens, visíveis, para demonstrar cada apresentação dos shows das Banda Baetz e Banda Ravelly durante o evento objeto do convênio a "I Festa Junina Arraiá da Mineração de Água Azul do Norte - PA", de modo que com essas mídias possam se identificar o referido evento com faixas, painéis, o nome da prefeitura convenente e a logomarca do MTur, contrariando a Cláusula Décima Segunda, Parágrafo Segundo, itens "e" e "f" do Termo do Convênio;
a.11) publicação em jornais, revistas ou reportagens televisivas, caso tenha havido, que comprovem a realização do evento "I Festa Junina Arraiá da Mineração de Água Azul do Norte - PA", em atendimento à Cláusula Décima Segunda, Parágrafo Segundo, item "k"  do Termo do Convênio; 
a.12) documentos de liquidação, legíveis, a exemplo de notas fiscais inseridas no Sinconv, devendo reapresentar nota (s) fiscal (s) do (s) serviço (s) efetivamente efetuado (s) contendo número do convênio, detalhamento dos serviços prestados e carimbo de atesto, Cláusula Décima Segunda, Parágrafo Segundo, item "g" do Termo do Convênio.
b) Dispositivo infringido: art. 37, caput c/c o art. 70, parágrafo único da CRFB, art. 66 do Decreto 93.872/1986, art. 93 do Decreto-lei 200/67, Lei 8.666/1993, Decreto 6.170/2007, Portaria Interministerial MPOG/MF/CGU 127/2008, a além de outros normativos constantes do preâmbulo do Termo do convênio MTur 784/2010 (peça 1, p. 33) e Acórdão 96/2008-TCU-Plenário-TCU;
	c) Valor do débito: 
	Valor original R$
	 Data da Ocorrência

	100.000,00
	13/5/2011

                                       Valor atualizado até 26/10/2016, sem juros: R$ 143.710,00 (peça 5) 
2.2 Instrução de peça 23, p. 9/10:
26.	Diante do exposto, submetem-se os autos à consideração superior, propondo:
	a) Realizar a citação, nos termos dos arts. 10, § 1º e 12, inciso II, da Lei 8.443/1992 c/c o art. 202, inciso II, e §1º, do Sr. Renan Lopes Souto, CPF XXX.209.282-XX, ex-prefeito municipal de Água Azul do Norte/PA nos períodos de 2005-2008 e 2009-2012, para, no prazo de quinze dias, a contar do recebimento do ofício citatório, apresentarem alegações de defesa quanto à ocorrência abaixo indicada ou recolher, aos cofres do Tesouro Nacional, a importância abaixo identificada, atualizada monetariamente a partir da data indicada até o seu recolhimento, ressaltando-se que, caso venha a ser condenado, os valores dos débitos serão acrescidos de juros de mora, nos termos do § 1º do art. 202 do RI/TCU:
Irregularidade: ausência de comprovação de que as empresas que não detinham direitos de exclusividade, contratadas irregularmente por inexigibilidade, pagaram o cachê de bandas ou cantores que realizaram o evento.
Normas infringidas: Art. 70, parágrafo único, da Constituição Federal de 1988; art. 93, do Decreto-lei 200, de 25 de fevereiro de 1967; art. 50, §3º, da Portaria Interministerial 127/2008, Acórdão 96/2008-TCU-Plenário, Acórdão 1435/2017-TCU-Plenário e Termo do Convênio (cláusula terceira, item II, alíneas "oo" e "pp") .
Conduta: não apresentar notas fiscais e recibos (ou outros documentos equivalentes) emitidos em nome das bandas e cantores e assinados por seus representantes legais ou pelos seus empresários exclusivos, sendo essa representação ou exclusividade registrada em cartório.
Nexo de causalidade: A conduta impediu comprovar o nexo entre objeto pactuado no convênio e os recursos federais destinados a esse ajuste, de modo que se caracterizou a impossibilidade de que se comprovasse a boa e regular gestão de recursos repassados.
	Culpabilidade: Não há excludentes de ilicitude, de culpabilidade e de punibilidade. É razoável supor que o responsável tinha consciência da ilicitude de sua conduta. Era exigível conduta diversa da praticada.
		
	VALOR ORIGINAL (R$) 
	DATA DA OCORRÊNCIA

	100.000,00
	13/5/2011

Valor atualizado do débito, sem juros, em 24/10/2019: R$ 158.480,00 (peça 22) 
	b) Realizar a audiência do Sr. Renan Lopes Souto, CPF XXX.209.282-XX, ex-prefeito municipal de Água Azul do Norte/PA nos períodos de 2005-2008 e 2009-2012, com fundamento nos arts. 10, § 1º, e 12, incisos I e III, da Lei 8.443/1992 c/c o art. 202, incisos I e III, do RI/TCU, para que, no prazo de quinze dias, apresente razões de justificativa quanto à ocorrência abaixo indicada: 
	Irregularidade: Contratação indevida por inexigibilidade de empresa intermediária de bandas e artistas para execução do objeto do Convênio 784/2010/Mtur.
Normas infringidas: Art. 70, parágrafo único, da Constituição Federal de 1988; art. 93, do Decreto-lei 200, de 25 de fevereiro de 1967; art. 50, §3º, da Portaria Interministerial 127/2008, Acórdão 96/2008-TCU-Plenário, Acórdão 1435/2017-TCU-Plenário e Termo do Convênio (cláusula terceira, item II, alíneas "oo" e "pp") .
	Conduta: Contratar por inexigibilidade de licitação a empresa Casteluci Produções para fornecer os serviços referentes às atrações artísticas, em afronta ao Acórdão 96/2008-TCU-Plenário, que exige, quando da contratação de artistas consagrados, enquadrados na hipótese de inexigibilidade prevista no inciso III do art. 25 da Lei 8.666/1993, por meio de intermediários ou representantes, que seja apresentada cópia do contrato de exclusividade dos artistas com o empresário contratado, registrado em cartório e não sendo restrita a data e a evento (e local) específico.
Nexo de causalidade: A conduta impediu comprovar o nexo entre objeto pactuado no convênio e os recursos federais destinados a esse ajuste, de modo que se caracterizou a impossibilidade de que se comprovasse a boa e regular gestão de recursos repassados
	Culpabilidade: Não há excludentes de ilicitude, de culpabilidade e de punibilidade. É razoável supor que o responsável tinha consciência da ilicitude de sua conduta. Era exigível conduta diversa da praticada.
             
O responsável apresentou sua resposta às peças 20 e 30.
A ANÁLISE DE MÉRITO 
A seguir, com fundamento no art. 1º, § 3º, inciso I, da Lei nº 8.443, de  1992, transcrevo excerto do exame da matéria tratada nos autos levado a efeito pela Secretaria de Controle Externo de Tomada de Contas Especial à peça 33, ratificado pelo titular da unidade técnica à peça 35.
HISTÓRICO
3.	Para execução do objeto foram previstos recursos de R$ 105.000,00, sendo R$ 5.000,00 a cargo do Convenente como contrapartida e R$ 100.000,00 a cargo da Concedente, valor este integralmente transferido para o interessado mediante a ordem bancária 11OB800077, de 13/5/2011 (peça 1, p. 55 e 62) . 
4.	Por intermédio do Ofício 131 (peça 1.p. 60-61) , de 25/11/2011, o responsável encaminhou ao Mtur documentos da prestação de contas final do ajuste, analisados mediante Nota Técnica 363 (peça 1, p. 62-65) , de 15/12/2011, a qual propôs diligência;
5.	A Nota Técnica de Análise Financeira 13 (peça 1, p. 73-78) , de 27/2/2012, apontou diversas irregularidades na documentação até então encaminhada pelo responsável a título de prestação de contas, quanto à execução financeira:
6.	A Nota Técnica Mtur 14 (peça 1.p. 68-71) , sem data, reanalisou essa nova documentação apresentada pelo responsável, quanto ao aspecto de execução física do ajuste, consignando as irregularidades:
	OBJETO DA RESSALVA
	RESSALVA APONTADA
	ANÁLISE RESPOSTA CONVENENTE
	RESSAL-VA SANADA

	 Relatório de Cumprimento do Objeto
	Encaminhar segundo Plano de Trabalho e modelo Mtur
	Não preencheu de acordo com modelo do Mtur
	não

	Realização do evento
	Encaminhar fotografias, filmagens e/ou divulgação pós-evento (publicação em jornais, revistas ou reportagens televi- vas) que comprovem realização do evento e utilização da logomarca do MTur
	Não foi possível identificar o evento (I Festa Junina Arraiá da Mineração de Água Azul do Norte - PA) por meio das fotografias enviadas
	não

	Show da Banda Baetz, dia 12/6/2010 e Show da Banda Ravelly , dia 13/7/2010
	Encaminhar fotografias e/ou filmagens, identificando as bandas "de modo que seja possível identificar o evento (I Festa junina Arraiá da Mineração de Água Azul do Norte - PA) e/ou material de divulgação pós-evento (publicação em jornais, revistas ou reportagens televisivas) , que comprovem a efetiva realização de cada apresentação" das bandas musicais constantes no Plano de Trabalho.
	Encaminhou fotografias, "entretanto não foi possível identificar a execução dos shows no evento proposto, pois as imagens estão em um ângulo onde não é possível identificar o evento nem qualquer elemento caracterizador do mesmo, como, por exemplo, faixas, painéis, etc. com o nome do evento, da prefeitura e a logomarca do Mtur. Além do mais, as fotografias encaminhadas são de muita baixa qualidade, dificultando, assim, a análise"
	Não sanada, havendo glosa total 

7.	Dada a reanálise acima, concluiu-se que "não foram atendidos os requisitos de elegibilidade do convênio supracitado, estando, s.m.j., a EXECUÇÃO FÍSICA REPROVADA", com glosa total das despesas incorridas, notificando-se o responsável dessa análise, inclusive com envio de cópias das Notas Técnicas 13/2012 e 14/2012 e solicitação para que devolvesse a integralidade dos recursos federais repassados (Ofício Mtur 53, de 27/2/2012, à peça 1, p. 72) ou saneasse as irregularidades apontadas.
8.	Após recebimento em 9/3/2012 do Ofício 53/2012 do Mtur, dando ciência das irregularidades na execução físico e financeira do ajuste, o responsável solicitou prorrogação para saneamento das irregularidades (Ofício Prefeitura Água Azul do Norte 55, à peça 1, p. 79) , concedido pelo MTur para 26/7/2012 (Ofício 559, de 12/7/2012, à peça 1, p. 80) . 
9.	Em 29/6/2012, o responsável emitiu correspondência ao Mtur informando que havia instaurado Tomada de Contas Especial 1/2012 referente ao Convênio 784/2010, sendo constatado "pela Comissão de TCE que não houve dano ao erário e que os recursos na ordem de R$ 100.000,00 (cem mil reais) foram devidamente aplicados no objeto do ajuste em questão"; que a execução físico-financeira do convênio havia sido efetuada pela ex-Ordenadora de Despesas da Secretaria de Educação, Cultura e Desporto. Concluiu que sua responsabilidade estava elidida e solicitava à suspensão da inadimplência dele e do município de Água Azul do Norte (PA) do Siafi. O responsável enviou o processo de TCE que havia instaurado para o TCU/Secex-PA, por intermédio do Ofício 126 (peça 1, p. 83) , de 29/6/2012, recebido naquele Tribunal em 4/7/2012.
10.	Em 21/12/2012, o responsável impetrou Mandado de Segurança com Pedido de Liminar (peça 1, p. 90-126) , junto à Justiça Federal, solicitando que as contas do convênio em tela fossem aprovadas e que fossem excluídas sua inadimplência e a do município de Água Azul do Norte (PA) do Siafi, dentre outros pedidos. A Decisão da Justiça Federal de 3/6/2013 (peça 1, p. 86-89) indeferiu os pedidos do responsável, inclusive quanto à Liminar (peça 1, p. 85) .
11.	A Nota Técnica de Apuração de Saldo Devedor 586 (peça 1, p. 132-136) , concluiu que "uma vez que a Área Técnica reprovou a execução física do Convênio n°0784/2010- MTur (737596/SICONV) conclui-se pela REPROVAÇÃO da Prestação de Contas e solicita-se a devolução dos recursos devidamente atualizados". 
12.	O responsável foi notificado das conclusões da nota técnica acima, tanto quanto à execução financeira, quanto à execução física, com pareceres pela reprovação das contas, pelo Ofício MTur 4876 (peça 1, p. 139-140) , não entregue pelos Correios pelo motivo "endereço insuficiente" (peça 1, p. 141) . Por isso, a referida notificação foi realizada pelo Edital de Convocação 133/2013, publicado no DOU 171, seção 3, de 8/12/2013 (peça 1, p. 143) .
18.	O Relatório TCE 333 do MTur (peça 1, 207-211) , de 18/6/2015, concluiu que houve dano ao erário de R$ 100.000,00, 100 % dos recursos federais repassados ao município de Água Azul do Norte (PA) , tendo como responsável pelo dano o signatário do termo do convênio, gestor e responsável pela realização das despesas do Convênio MTur 784/2010, o prefeito municipal, à época dos fatos, o Sr. Renan Lopes Souto, pelos motivos abaixo sintetizados:
- não saneamento das irregularidades na execução físico e financeira do convênio MTur 784/2010, após prestação de contas final da avença, como demonstram as Notas Técnicas MTur 13/2012 (execução financeira) , 14/2012 (execução física) e 586/2013 (apuração de débito) , ocasionando a impugnação integral das despesas incorridas com os recursos federais transferidos.
19.	A Controladoria-Geral da União (CGU) emitiu Relatório (peça 1, p. 237-239) , Certificado de Auditoria 1838/2015 (peça 1, p. 241) , ratificando as conclusões do tomador de contas do MTur. O dirigente do Órgão de Controle Interno da CGU concluiu pela irregularidade das referidas contas (peça 1, p. 242) e o pronunciamento ministerial atestou haver tomado conhecimento do Relatório e Certificado de Auditoria, do Parecer do Dirigente do Controle Interno da CGU, opinando pela irregularidade das contas pelos motivos evidenciados pelo tomador de contas do MTur (peça 1, p. 249) .
20.	No âmbito deste Tribunal, após análise na Secex/PA (peças 6, 7 e 8) , o responsável foi citado por meio do Ofício 2116/2016 (peça 10) , nos seguintes termos:
a) Conduta irregular: não saneou a prestação de contas do ajuste em tela, não apresentando:
a.1) Relatório de Execução da Receita e Despesa (Siafi/Siconv) , com base na Portaria Interministerial MPOG/MF/CGU 127/2008 12/2008 (PI 127/2008) ;
a.2) cópia do contrato de exclusividade dos artistas (Banda Baetz e Banda Ravelly) com o empresário contratado (Casteluci Produções) pelo Convenente, registrado em cartório, ressaltando que o contrato de exclusividade difere da autorização que confere exclusividade apenas para os dias correspondentes à apresentação dos artistas e que é restrita à localidade do evento, conforme Acórdão 96/2008-TCU-Plenário-TCU, c/c com a Lei 8.666/1993 e Cláusula Terceira-II-"oo" do convênio;
a.3) "publicação da Inegibilidade e do extrato do contrato", com base nos arts. 26, caput, e 61, p. único, da Lei 8.666/1993; 
a.4) extratos bancários da conta-corrente específica, "desde o recebimento dos recursos até o último pagamento", com base na PI 127/2008 e Cláusula Décima Segunda, Parágrafo Segundo, item "a" do Termo de Convênio;
a.5) comprovantes bancários de pagamento ao fornecedor de serviço contratado, com base no art. 50, da PI 127/2008;
a.6) "comprovantes de Inscrição e Situação Cadastral, bem como as Certidões Negativas (INSS, PGFN e FGTS) de todos os fornecedores contratados, emitidos para o período da vigência do convênio", documentação referente à empresa Casteluci Produções, com base no art. 29, da Lei 8.666/1993;
a.7) Declaração ou Termo de Guarda dos documentos relacionados com o convênio, conforme art. 3, § 3º e art. 58, inciso VII da PI 127/2008;
a.8) Relação de Pagamentos Efetuados (Siconv) , preenchido de acordo com o Plano de Trabalho e modelo do MTur, conforme PI 127/2008;
a.9) Relatório de Cumprimento do Objeto, preenchido de acordo com o Plano de Trabalho e modelo do MTur, conforme art. 58, inciso I, PI 127/2008 e Cláusula Décima Segunda, Parágrafo Primeiro, item "a" do Termo de Convênio;
a.10) fotografias e/ou filmagens, visíveis, para demonstrar cada apresentação dos shows das Banda Baetz e Banda Ravelly durante o evento objeto do convênio a "I Festa Junina Arraiá da Mineração de Água Azul do Norte - PA", de modo que com essas mídias possam se identificar o referido evento com faixas, painéis, o nome da prefeitura convenente e a logomarca do MTur, contrariando a Cláusula Décima Segunda, Parágrafo Segundo, itens "e" e "f" do Termo do Convênio;
a.11) publicação em jornais, revistas ou reportagens televisivas, caso tenha havido, que comprovem a realização do evento "I Festa Junina Arraiá da Mineração de Água Azul do Norte - PA", em atendimento à Cláusula Décima Segunda, Parágrafo Segundo, item "k" do Termo do Convênio; 
a.12) documentos de liquidação, legíveis, a exemplo de notas fiscais inseridas no Sinconv, devendo reapresentar nota (s) fiscal (s) do (s) serviço (s) efetivamente efetuado (s) contendo número do convênio, detalhamento dos serviços prestados e carimbo de atesto, Cláusula Décima Segunda, Parágrafo Segundo, item "g" do Termo do Convênio.
21.	O responsável apresentou as seguintes alegações de defesa (peça 20) :
21.1.	Inicialmente, a defesa informou que trouxe aos autos os seguintes documentos:
a.1) Relatório de Execução da Receita e Despesa - peça 20, p. 69 
a.2) cópia do contrato de exclusividade dos artistas (Banda Baetz e Banda Ravelly) com o empresário contratado (Casteluci Produções) pelo Convenente- peça 20, p. 40-42
a.3) "publicação da Inexigibilidade e do extrato do contrato- peça 20, p. 43
a.4) extratos bancários da conta-corrente específica, "desde o recebimento dos recursos até o último pagamento"- peça 20, p. 45-59
a.5) comprovantes bancários de pagamento ao fornecedor de serviço contratado- peça 20, p. 66
a.6) "comprovantes de Inscrição e Situação Cadastral, bem como as Certidões Negativas (INSS, PGFN e FGTS) da empresa contratada - peça 20, p. 67-68
a.7) Declaração ou Termo de Guarda dos documentos relacionados com o convênio - peça 20, p. 73, 
a.8) Relação de Pagamentos Efetuados - peça 20, p. 74;
a.9) Relatório de Cumprimento do Objeto- Peça 20, P. 75;
a.10) fotografias e/ou filmagens- peça 20, p. 76-81
a.11) publicação em jornais, revistas ou reportagens televisivas- Não localizado nos autos
a.12) documentos de liquidação, legíveis, a exemplo de notas fiscais- peça 20, p. 60-63
21.2.	Em sequência, defendeu que (peça 20, p. 5-6) :
os recursos oriundos da suposta irregularidade foram aplicados e revertidos em prol dos munícipes e da Administração Pública, uma vez que os shows das bandas Baetz e Ravelly foram devidamente realizados nos termos do convênio pactuado, não se constituindo malversação de recursos municipais. Em outras palavras, ATINGIU SUA FINALIDADE, sem que se possa cogitar de malversação, desvio, perda ou extravio de verbas públicas, desvio de finalidade, fraude ou qualquer outro ato que implique em ilegalidade, ilegitimidade ou anti-economicidade. 
21.3.	Por fim, requereu que suas contas sejam julgadas regulares, tendo em vista a documentação acostada que tem como escopo sanar as pendencias apontadas.
22.	Antes da análise das alegações de defesa apresentadas, verificou-se que a citação do responsável foi incompleta, pois não exigiu que ele comprovasse que a empresa contratada (Casteluci Produções) que não detinha direitos de exclusividade, contratada irregularmente por inexigibilidade, pagou o cachê das bandas ou cantores que realizaram o evento.
23.	A referida empresa apresentou cartas de exclusividade de representação dos artistas, no entanto limitadas às datas e ao local de realização das apresentações (peça 20, p. 71-72) .
24.	Assim, a Secex/TCE concluiu pela necessidade de realização de citação e audiência complementar do responsável, o Sr. Renan Lopes Souto, nos termos seguintes (peças 23, 24 e 25) :
	Citação:
a) Irregularidade: ausência de comprovação de que as empresas que não detinham direitos de exclusividade, contratadas irregularmente por inexigibilidade, pagaram o cachê de bandas ou cantores que realizaram o evento.
Normas infringidas: Art. 70, parágrafo único, da Constituição Federal de 1988; art. 93, do Decreto-lei 200, de 25 de fevereiro de 1967; art. 50, §3º, da Portaria Interministerial 127/2008, Acórdão 96/2008-TCU-Plenário, Acórdão 1435/2017-TCU-Plenário e Termo do Convênio (cláusula terceira, item II, alíneas "oo" e "pp") .
Conduta: não apresentar notas fiscais e recibos (ou outros documentos equivalentes) emitidos em nome das bandas e cantores e assinados por seus representantes legais ou pelos seus empresários exclusivos, sendo essa representação ou exclusividade registrada em cartório.
Nexo de causalidade: A conduta impediu comprovar o nexo entre objeto pactuado no convênio e os recursos federais destinados a esse ajuste, de modo que se caracterizou a impossibilidade de que se comprovasse a boa e regular gestão de recursos repassados.
Culpabilidade: Não há excludentes de ilicitude, de culpabilidade e de punibilidade. É razoável supor que o responsável tinha consciência da ilicitude de sua conduta. Era exigível conduta diversa da praticada.
	VALOR ORIGINAL (R$) 
	DATA DA OCORRÊNCIA

	100.000,00
	13/5/2011

	Audiência:
Irregularidade: Contratação indevida por inexigibilidade de empresa intermediária de bandas e artistas para execução do objeto do Convênio 784/2010/Mtur.
Normas infringidas: Art. 70, parágrafo único, da Constituição Federal de 1988; art. 93, do Decreto-lei 200, de 25 de fevereiro de 1967; art. 50, §3º, da Portaria Interministerial 127/2008, Acórdão 96/2008-TCU-Plenário, Acórdão 1435/2017-TCU-Plenário e Termo do Convênio (cláusula terceira, item II, alíneas "oo" e "pp") .
Conduta: Contratar por inexigibilidade de licitação a empresa Casteluci Produções para fornecer os serviços referentes às atrações artísticas, em afronta ao Acórdão 96/2008-TCU-Plenário, que exige, quando da contratação de artistas consagrados, enquadrados na hipótese de inexigibilidade prevista no inciso III do art. 25 da Lei 8.666/1993, por meio de intermediários ou representantes, que seja apresentada cópia do contrato de exclusividade dos artistas com o empresário contratado, registrado em cartório e não sendo restrita a data e a evento (e local) específico.
Nexo de causalidade: A conduta impediu comprovar o nexo entre objeto pactuado no convênio e os recursos federais destinados a esse ajuste, de modo que se caracterizou a impossibilidade de que se comprovasse a boa e regular gestão de recursos repassados
Culpabilidade: Não há excludentes de ilicitude, de culpabilidade e de punibilidade. É razoável supor que o responsável tinha consciência da ilicitude de sua conduta. Era exigível conduta diversa da praticada.
25.	Com isso, foi realizada a citação complementar proposta pelo expediente indicado, a seguir:
	Ofício
	Peça
	Destinatário
	Data de ciência ou motivo de ausência
	peça

	14711/2019
	26
	Luiz Sérgio Pinheiro Filho (OAB: 12.948/PA) , Procurador do Sr. Renan Lopes Souto (CPF: XXX.209.282-XX) 
	6/01/2020
	28

26.	O responsável apresentou as alegações de defesa/razões de justificativa à peça 30, a seguir analisadas. 
EXAME TÉCNICO
27.	Alegações de defesa/razões de justificativa do Sr. Renan Lopes Souto:
27.1.	Inicialmente, a defesa argumentou que não se trata de inexecução do objeto conveniado, mas sim de mera inobservância a uma das formalidades do procedimento de inexigibilidade.
27.2.	Salientou que a contratação de bandas e artistas através de empresas intermediárias é prática comum no mercado artístico local e nacional, tendo em vista que tais empresas produtoras detém o poder de representação dos artistas. 
27.3.	Assim, defendeu que o objeto do convênio foi integralmente atingido, não havendo que se falar em má fé do gestor ou conduta direcionada a fraudar ou desviar recursos públicos. 
27.4.	Em sequência, frisou que o valor referente ao total dos recursos federais repassados, R$ 100.000,00, foi entregue aos representantes legais dos artistas que se apresentaram no evento. 
27.5.	Por fim, requereu (peça 30, p. 5) :
a) Seja APROVADA INTEGRALMENTE A EXECUÇÃO DO OBJETO CONVENIADO, em razão da realização da "I Festa Junina Arraiá da Mineração de Água Azul do Norte - PA".
b) O AFASTAMENTO DA DEVOLUÇÃO do valor de R$ 100.000,00 (cem mil reais) ;
c) ALTERNATIVAMENTE, pela APROVAÇÃO COM RESSALVAS da mesma, afastando-se a incidência de multas, considerando a boa-fé do gestor e a aplicação dos princípios da razoabilidade e da proporcionalidade; 
d) O ENCERRAMENTO do processo no Processo 033.340/2015-3, considerando o cumprimento integral do objeto do convênio 784/2010 e o recolhimento de boafé das diferenças oriundas de movimentação financeira, reconhecendo-se a INTEGRAL REGULARIDADE DAS CONTAS PRESTADAS
28.	Análise:
28.1.	Quanto ao entendimento da defesa que não se trata de inexecução do objeto conveniado, mas sim de mera inobservância a uma das formalidades do procedimento de inexigibilidade e que a contratação de bandas e artistas através de empresas intermediárias é prática comum no mercado artístico local e nacional: 
28.1.1.	Em relação à contratação de bandas para a realização de shows por meio de inexigibilidade de licitação, o Acórdão 96/2008-TCU-Plenário, Sessão de 30/1/2008, prolatado pelo Exmo. Ministro Benjamim, determinou ao Ministério do Turismo, dentre outras, a obrigatoriedade de adoção de algumas providências a serem tomadas pela Convenente na execução de Convênio com recursos federais, as quais deveriam ser comprovadas quando da prestação de contas, sob pena de glosa dos valores envolvidos: 
9.5.1. quando da contratação de artistas consagrados, enquadrados na hipótese de inexigibilidade prevista no inciso III do art. 25 da Lei nº 8.666/1992, por meio de intermediários ou representantes:
9.5.1.1. deve ser apresentada cópia do contrato de exclusividade dos artistas com o empresário contratado, registrado em cartório. Deve ser ressaltado que o contrato de exclusividade difere da autorização que confere exclusividade apenas para os dias correspondentes à apresentação dos artistas e que é restrita à localidade do evento; 
9.5.1.2. o contrato deve ser publicado no Diário Oficial da União, no prazo de cinco dias, previsto no art. 26 da Lei de Licitações e Contratos Administrativos, sob pena de glosa dos valores envolvidos.
28.1.2.	Posteriormente, a jurisprudência dessa Corte de Contas sobre o tema evoluiu, e no Acórdão 1435/2017-TCU-Plenário, Sessão de 5/7/2017, proferido em processo de Consulta relatado pelo Exmo. Ministro Vital do Rêgo (com Voto de Revisor do Exmo. Ministro Augusto Sherman) , o TCU respondeu ao Ministério do Turismo o seguinte: 
	9.2.1. a apresentação apenas de autorização/atesto/carta de exclusividade que confere exclusividade ao empresário do artista somente para o (s) dia (s) correspondente (s) à apresentação deste, sendo ainda restrita à localidade do evento, não atende aos pressupostos do art. 25, inciso III, da Lei 8.666/1993, representando impropriedade na execução do convênio; .
	9.2.2. do mesmo modo, contrariam o sobredito dispositivo legal as situações de contrato de exclusividade - entre o artista/banda e o empresário - apresentado sem registro em cartório, bem como de não apresentação, pelo convenente, do próprio contrato de exclusividade;
	9.2.3. tais situações, no entanto, podem não ensejar, por si sós, o julgamento pela irregularidade das contas tampouco a condenação em débito do (s) responsável (is) , a partir das circunstâncias inerentes a cada caso concreto, uma vez que a existência de dano aos cofres públicos, a ser comprovada mediante instauração da devida tomada de contas especial, tende a se evidenciar em cada caso, entre outras questões, quando: .
	9.2.3.1. houver indícios de inexecução do evento objeto do convênio; ou .
	9.2.3.2. não for possível comprovar o nexo de causalidade, ou seja, que os pagamentos tenham sido recebidos pelo artista ou por seu representante devidamente habilitado, seja detentor de contrato de exclusividade, portador de instrumento de procuração ou carta de exclusividade, devidamente registrados em cartório.
28.1.3.	Desse julgado, extrai-se o entendimento de que o pressuposto é que a inexigibilidade se aplica somente a artista ou banda e não a produtora de eventos e, portanto:
	a) A contratação de artistas, via intermediário, por inexigibilidade de licitação, baseada em exclusividade, deve ser feita mediante a apresentação de Contrato de Exclusividade.
	b) Não são contratos de exclusividade considerados legalmente válidos para fins de contratação de intermediários de artistas por inexigibilidade, a serem pagos com recursos federais, os documentos: i. restritos ao dia do evento; ii. Restritos à localidade do evento; iii. Não registrados em cartório.
	c) A não apresentação do contrato de exclusividade pela entidade convenente, ou a apresentação de contrato não considerado válido, configura burla ao art. 25, inciso III, da Lei 8.666/1993.
	d) Em caso de ocorrência no disposto na alínea "c" (contratação indevida de intermediário de artistas por inexigibilidade) , para se considerar que há uma segunda irregularidade, de não comprovação da boa e regular utilização de recursos, causadora de danos ao Erário, deverá se verificar a ocorrência de uma dessas duas situações: i. inexecução física; ou ii. Ausência de comprovação de nexo causal entre os recursos do convênio e pagamentos aos artistas (entenda-se como nexo causal, o pagamento ao artista, ao representante legal da banda, ou ao intermediário exclusivo legalmente constituído) .
28.1.4.	No caso vertente, observou-se a seguinte contratação de bandas por inexigibilidade, via intermediário, sem comprovação da exclusividade desse, e sem comprovação de que os pagamentos realizados com recursos do convênio foram, pelo menos parcialmente, repassados às atrações artísticas ou a seus representantes legais:
Tabela 1 - Relação de contratação e pagamentos a intermediário sem exclusividade comprovada
	Artista/Banda
	Intermediário Contratado
	Valores (R$) 
	Observação

	Banda Baetz
	Casteluci Produções
	60.000,00
	I-Nesse caso: 
I.1 Há provas de que os pagamentos foram realizados pelo convenente aos intermediários contratados, conforme item 23.5 desta instrução.
I.2-Foram apresentadas cartas de exclusividade, que não têm validade de conferir exclusividade do representante das bandas aos intermediários, de modo que não há documento com validade de conferir exclusividade. Esses documentos, para conferirem exclusividade, deveriam ter as seguintes características: ser registrados em cartório, não ser restrito a data e a evento (e local) específico; ter sido publicado no Diário Oficial.
I.3-Não há comprovante de que os intermediários contratados, pagaram os cachês dos artistas.

	Banda Ravelly
		45.000,00
	
	Total
	R$ 105.000,00
	
28.1.5.	Assim, os argumentos da defesa de que se trataria apenas de irregularidade formal poderiam ser aceitos caso se pudesse comprovar a correta execução física e financeira do convênio, contudo não restou comprovada a execução física e financeira, conforme análise do tópico a seguir, 28.2 
28.2.	Quanto ao argumento de que o objeto do convênio foi integralmente atingido, não havendo que se falar em má fé do gestor ou conduta direcionada a fraudar ou desviar recursos públicos. 
28.2.1.	A execução financeira do convênio 784/2010 Mtur não foi comprovada, considerando que:
28.2.1.1.	foi emitida apenas uma nota fiscal pela empresa intermediária (Casteluci Produções) , em relação às duas apresentações artísticas, ocorridas nos dias 12 e 13/62010 (peça 20, p. 62) , no valor total conveniado (R$ 105.000,00) . 
28.2.1.2.	não há comprovação de que os pagamentos realizados com recursos do convênio foram, pelo menos parcialmente, repassados pela Casteluci Produções às atrações artísticas, Banda Baetz, no valor de R$ 60.000,00 e Banda Ravelly, no valor de R$ 45.000,00.
28.2.2.	A execução física do convênio 784/2010 Mtur também não foi comprovada, considerando que:
28.2.2.1.	as fotografias e/ou filmagens encaminhadas pela defesa (peça 20, p. 76-81) não são capazes de identificar o evento (I Festa Junina Arraiá da Mineração de Água Azul do Norte - PA) , pois não mostram faixas, painéis, com o nome do evento e da prefeitura e a logomarca do Mtur;
28.2.2.2.	não foram apresentadas publicação em jornais, revistas ou reportagens televisivas 
28.2.3.	Dessa forma, rejeitam-se os argumentos dos responsáveis, pois não lograram êxito em comprovar a execução física com fotos/filmagens e reportagens, nem a execução financeira, pois em que pese a comprovação de que os valores foram pagos à empresa intermediária, Casteluci Produções (extratos bancários, nota fiscal e documento de transferência) , não provou o nexo de causalidade entre os recursos federais repassados e os pagamentos efetuados as bandas Baetz e Ravell.
28.2.4.	Descumpriu-se, assim, o estabelecido no Art. 70, parágrafo único, da Constituição Federal de 1988; art. 93, do Decreto-lei 200, de 25 de fevereiro de 1967; art. 50, §3º, da Portaria Interministerial 127/2008, Termo de Convênio (cláusula terceira, item II, alíneas "oo" e "pp") , Acórdão 96/2008-TCU-Plenário, e Acórdão 1435/2017-TCU-Plenário.
28.2.5.	Nesse sentido é o Voto do Exmo. Ministro Marcos Bemquerer, que fundamentou o Acórdão 4299/2014-TCU-Segunda Câmara: 
	9.Ademais, como destacado nas análises efetuadas pela Unidade Técnica e pelo MP/TCU, agrava a situação apresentada no Relatório do Tomador de Contas, de incerteza sobre o destino dado aos recursos federais, a ausência, nos autos, de recibos dos cachês supostamente pagos, o desconhecimento dos reais valores de mercado pagos às empresas indicadas para participarem do evento e a contratação por inexigibilidade de licitação em desacordo com o art. 25, inciso III, da Lei 8.666/1993, tendo em vista que as informações constantes do processo indicam que a empresa contratada não era representante exclusiva das bandas ou artistas indicados. 
	(...) .
	15.Tais elementos demonstram a ocorrência de pagamento à empresa contratada com recursos da conta específica do Convênio 482/2008, entretanto, não há como se afirmar que os valores pagos à empresa individual Marcos Correia Valdevino foram utilizados na realização do objeto pactuado, tampouco demonstram o nexo de causalidade entre as verbas repassadas e o fim a que elas se destinavam. 
Prescrição da Pretensão Punitiva
29.	Vale ressaltar que a pretensão punitiva do TCU, conforme Acórdão 1441/2016-TCU-Plenário, que uniformizou a jurisprudência acerca dessa questão, subordina-se ao prazo geral de prescrição indicado no art. 205 do Código Civil, que é de 10 anos, contado da data de ocorrência da irregularidade sancionada, nos termos do art. 189 do Código Civil, sendo este prazo interrompido pelo ato que ordenar a citação, a audiência ou a oitiva do responsável.
30.	No caso em exame, não ocorreu a prescrição, uma vez que a irregularidade sancionada ocorreu em 13/5/2011, e o ato de ordenação da citação ocorreu em 3/11/2016 (peça 8) .
31.	Dessa forma, as contas do responsável devem ser julgadas irregulares, condenando-o ao débito apurado e aplicando-lhe a multa prevista no art. 57 da Lei 8.443/1992. Também deverá ser aplicada a multa prevista no art. 58 da Lei 8.443/1992 face à irregularidade objeto da audiência, não passível de débito: contratação indevida por inexigibilidade de licitação.
CONCLUSÃO
32.	Em face da análise promovida na seção "Exame Técnico", rejeita-se as alegações de defesa do responsável Renan Lopes Souto que não logrou comprovar a boa e regular aplicação dos recursos. Ademais, inexistem nos autos elementos que demonstrem a boa-fé do responsável ou a ocorrência de outras excludentes de culpabilidade.
33.	Vale ressaltar que a jurisprudência pacífica nesta Corte é no sentido da imprescritibilidade das ações de ressarcimento ao erário (Súmula TCU 282) . Dessa forma, identificado dano ao erário, devese instaurar e julgar o processo de tomada de contas especial para responsabilizar seus agentes causadores, respeitando o direito ao contraditório e à ampla defesa, independentemente de quando ocorreram os atos impugnados.
34.	Verifica-se também que não houve a prescrição da pretensão punitiva, conforme análise já realizada.
35.	Tendo em vista que não constam dos autos elementos que permitam reconhecer a boa-fé do responsável, sugere-se que as suas contas sejam julgadas irregulares, nos termos do art. 202, § 6º, do Regimento Interno do TCU, com a imputação do débito atualizado monetariamente e acrescido de juros de mora, nos termos do art. 202, §1º do Regimento Interno do TCU, descontado o valor eventualmente recolhido, com a aplicação da multa prevista nos arts. 57 e 58 da Lei 8.443/1992.
PROPOSTA DE ENCAMINHAMENTO
36.	Diante do exposto, submetemos os autos à consideração superior, propondo ao Tribunal:
	a) rejeitar as alegações de defesa do Sr. Renan Lopes Souto (CPF XXX.209.282-XX) ;
	b) julgar irregulares, nos termos dos arts. 1º, inciso I, 16, inciso III, alíneas "b" e "c", da Lei 8.443/1992, c/c os arts. 19 e 23, inciso III, da mesma Lei, as contas do responsável, Sr. Renan Lopes Souto (CPF XXX.209.282-XX) , ex-prefeito municipal de Água Azul do Norte/PA nos períodos de 2005-2008 e 2009-2012, condenando-o ao pagamento da importância a seguir especificada, atualizada monetariamente e acrescida dos juros de mora, calculada a partir da data discriminada até a data da efetiva quitação do débito, fixando-lhe o prazo de quinze dias, para que comprove, perante o Tribunal, o recolhimento das referidas quantias aos cofres do Tesouro Nacional, nos termos do art. 23, inciso III, alínea "a", da citada lei, c/c o art. 214, inciso III, alínea a, do Regimento Interno;
b.1) Valor e data original do débito: 
		
	VALOR ORIGINAL (R$) 
	DATA DA OCORRÊNCIA

	100.000,00
	13/5/2011

b.2) Valor atualizado em 2/4/2020: R$ 184.812,02 (peça 31) .
c) aplicar a multa prevista no art. 57 da Lei 8.443/1992, c/c o art. 267, do RI/TCU ao responsável, o Sr. Renan Lopes Souto (CPF XXX.209.282-XX) , ex-prefeito municipal de Água Azul do Norte/PA nos períodos de 2005-2008 e 2009-2012, fixando-lhe o prazo de quinze dias, a contar da notificação, para que comprove, perante o Tribunal (art. 214, inciso III, alínea a, do Regimento Interno do TCU) , o recolhimento da dívida aos cofres do Tesouro Nacional, atualizada monetariamente desde a data do acórdão que vier a ser proferido por este Tribunal até a do efetivo recolhimento, se paga após o vencimento, na forma da legislação em vigor;
d) aplicar a multa prevista no art. 58, inciso II, da Lei 8.443/92 c/c o art. 267 do RI/TCU ao responsável, Sr. Renan Lopes Souto (CPF XXX.209.282-XX) , fixando-lhe o prazo de quinze dias, a contar da notificação, para que comprove, perante o Tribunal (art. 214, III, a, do Regimento Interno do TCU) , o recolhimento da dívida aos cofres do Tesouro Nacional, atualizada monetariamente desde a data do acórdão que vier a ser proferido por este Tribunal até a do efetivo recolhimento, se pagas após o vencimento, na forma da legislação em vigor;
e) autorizar, desde logo, a cobrança judicial das dívidas, caso não atendida a notificação, na forma do disposto no art. 28, inciso II, da Lei 8.443/1992;
f) autorizar também, desde logo, se requerido, com fundamento no art. 28, inciso I, da Lei 8.443/1992, c/c o art. 217, §§ 1º e 2º, do Regimento Interno, o parcelamento das dívidas em até 36 parcelas, incidindo, sobre cada parcela, corrigida monetariamente, os correspondentes acréscimos legais, fixando-lhe o prazo de quinze dias, a contar do recebimento da notificação, para comprovar, perante o Tribunal, o recolhimento da primeira parcela, e de trinta dias, a contar da parcela anterior, para comprovar o recolhimento das demais parcelas, devendo incidir, sobre cada valor mensal, atualizado monetariamente, os juros de mora devidos, no caso do débito, na forma prevista na legislação em vigor, alertando o responsável de que a falta de comprovação do recolhimento de qualquer parcela importará o vencimento antecipado do saldo devedor, nos termos do § 2º do art. 217 do Regimento Interno deste Tribunal; 
g) enviar cópia do Acórdão a ser prolatado, bem como do Relatório e do Voto que o fundamentarem à Procuradoria da República no Pará, nos termos do § 3º do art. 16 da Lei 8.443/1992, c/c o § 7º do art. 209 do Regimento Interno do TCU, para adoção das medidas cabíveis; 
h) enviar cópia do Acórdão que vier a ser proferido ao Ministério do Turismo e ao responsável, para ciência, informando que a presente deliberação, acompanhada do Relatório e do Voto que a fundamenta, está disponível para a consulta no endereço www.tcu.gov.br/acordaos, além de esclarecer que, caso requerido, o TCU poderá fornecer sem custos as correspondentes cópias, de forma impressa.
O PARECER DO MINISTÉRIO PÚBLICO
O Ministério Público, à peça 36, manifestou-se de acordo com a proposta, sem prejuízo de tecer as considerações que se seguem.
Pelo que se extrai dos fundamentos da instrução técnica, além da falta de foto e/ou filmagens e reportagens que comprovassem a execução física do evento, os argumentos dos responsáveis foram rejeitados porque "não lograram êxito em comprovar (...) a execução financeira, pois em que pese a comprovação de que os valores foram pagos à empresa intermediária, Casteluci Produções (extratos bancários, nota fiscal e documento de transferência) , não provou o nexo de causalidade entre os recursos federais repassados e os pagamentos efetuados às bandas Baetz e Ravell" (peça 33, p. 9) .
Inicio informando que, quanto à execução financeira do Convênio 2737596/2010, foram apresentados documentos que evidenciam o pagamento dos valores avençados à Casteluci Produções, quais sejam: contrato, empenho, nota fiscal, comprovante de pagamento e extratos bancários (peça 20, p. 40-43, 45-59 e 60-66) .
Em outros casos semelhantes - em que restou comprovado o pagamento à empresa intermediária sem a demonstração do recebimento dos cachês pelos artistas - conclui que o conjunto de documentos relacionados à contratação e pagamento da empresa intermediária seria suficiente para inferir o nexo de causalidade e afastar o débito. No entanto, tendo remanescido apenas a irregularidade da contratação por inexigibilidade sem apresentação dos contratos de exclusividade, caberia o julgamento pela irregularidade das contas do responsável com aplicação de multa.
Isso porque, embora não desconhecesse a existência de divergências na jurisprudência do TCU quanto a este ponto, a questão foi amplamente discutida nos autos do TC Processo 024.774/2014-6, tendo o Plenário desta Corte decidido não imputar débito à responsável, mas julgar irregulares suas contas, aplicando-lhe a multa prevista no art. 58 da Lei 8.443/1992 (Acórdão 936/2019-TCU-Plenário) .
No voto condutor do Acórdão 936/2019-TCU-Plenário, o Ministro José Múcio Monteiro entendeu suficiente a documentação constante dos autos para fins de comprovação do nexo de causalidade.
No entanto, o Ministro Walton Alencar Rodrigues, em voto revisor, defendeu a necessidade de apresentação de documentos comprobatórios do pagamento ao artista ou ao seu representante exclusivo para demonstração do nexo de causalidade, como se depreende do excerto a seguir:
Assim, o entendimento que deflui da parte final do subitem 9.2.3.2 do Acórdão 1435/2017-TCU-Plenário foi imediatamente alterado por ocasião da prolação do Acórdão 2730/2017-TCU-Plenário, porque, para comprovar o nexo de causalidade, o pagamento ao portador de instrumento de procuração e carta de exclusividade não é suficiente.
O novo Acórdão, aprovado pela unanimidade do Plenário, não se opõe ao entendimento de que a carta de exclusividade, por si só, não dá ensejo ao julgamento das contas pela irregularidade, tampouco à condenação em débito, cabendo examinar as circunstâncias inerentes a cada caso concreto, em especial a realização da apresentação contratada (9.2.3.1) , e o nexo de causalidade entre os recursos e o pagamento do artista (9.2.3.2) . Porém, consagra o entendimento de que o nexo de causalidade entre a receita e a despesa somente pode ser extraído de recibos ou de outros documentos que comprovem o repasse dos recursos do convênio ao artista ou ao seu representante exclusivo, jamais ao intermediário detentor de instrumento de procuração ou carta de exclusividade, mesmo que registrados em cartório.
 (...) 
Não há como reputar comprovados os pagamentos relativos a apresentações artísticas, custeadas com recursos federais, sem a cabal demonstração de que os valores foram recebidos ou pelos artistas, ou por seus empresários exclusivos. A nota fiscal emitida pela intermediária não sana a irregularidade.
 (...) 
No caso concreto, em nenhum momento se questionou a efetiva realização das apresentações artísticas. Para concluir pela inexistência de dano ao Erário, não basta a mera realização do evento. É absolutamente imprescindível se comprove o nexo de causalidade entre os shows realizados e os recursos repassados aos artistas. Não havendo essa comprovação, não há falar na exclusão da responsabilidade da empresa intermediária, contratada sem licitação pela prefeitura, Erivan Antônio de Morais - Eventos - EPP, que recebeu a totalidade dos recursos públicos e não comprovou o repasse aos artistas das bandas que realizaram o show.
 (...) 
Por todo o exposto, não vejo, nos autos, elementos que permitam um vislumbre de boa-fé ou de excludentes de culpabilidade da ex-prefeita e da empresa contratada. As irregularidades citadas, ao impossibilitarem estabelecer o nexo de causalidade entre os recursos repassados no Convênio 741556/2010 e os shows realizados, constituem razão suficiente para o julgamento pela irregularidade das contas e para a imputação, às responsáveis, em regime de solidariedade, do débito no valor total dos recursos repassados, bem como, para a aplicação da multa prevista no art. 57 da Lei 8.444/1992. (destacamos) 
Em voto complementar, o Ministro José Múcio Monteiro manteve sua proposta inicial quanto ao mérito daquelas contas. Após as discussões, esta Corte deixou de imputar débito aos responsáveis, sem prejuízo de cientificar o MTur acerca da necessidade da exigência desses documentos nos novos convênios:
9.5. dar ciência ao Ministério do Turismo, no que tange ao uso de recursos públicos de novos convênios para contratação de produtoras e artistas com fundamento no art. 25, inciso III, da Lei 8.666/1993, do disposto nos itens a seguir, para que seja considerado na formalização e exame das respectivas prestações de contas:
9.5.1. a existência de instrumentos de procuração, cartas de exclusividade e outros documentos de caráter temporário, conferidos a empresas intermediárias, por artistas ou por seus representantes exclusivos, como resultado das tratativas para a realização de eventos custeados com recursos federais, não configura a hipótese de inviabilidade de competição, prevista no art. 25, caput, da Lei 8.666/1993;
 (...) 
9.5.3. os documentos mencionados no subitem 9.5.1, associados a notas fiscais emitidas pelas intermediárias, se desacompanhados de documentos comprobatórios dos valores cobrados pelos artistas, a título de cachê, e o seu efetivo recebimento, emitidos pelos próprios artistas ou por seus representantes exclusivos, não se prestam a elidir eventual débito na aplicação de recursos federais; (destacamos) 
Ocorre que, no caso vertente, diferentemente de outros em que este membro do Parquet de contas defendera encaminhamentos em consonância com os Acórdãos 1.435/2017 e 936/2019, ambos do Plenário, verifica-se que, nos termos da Cláusula Terceira, item II, alíneas "oo" e "pp", do termo do Convênio 2737596/2010, competia expressamente ao convenente, além de "apresentar (...) cópia do contrato de exclusividade dos artistas com o empresário contratado, registrado em cartório...", "encaminhar ao CONCEDENTE documento comprobatório do efetivo recebimento do cachê, por parte dos artistas, e/ou bandas, e/ou grupos, emitido pelo contratante dos mesmos" (peça 1, p. 39, grifos nossos) . 
Sobre tais aspectos, o descumprimento de obrigações previstas expressamente no termo de convênio não só afasta a regularidade da contratação por inexigibilidade fundamentada no art. 25, inciso III, da Lei 8.666/93 - caracterizando grave infração à norma legal e regulamentar -, como também, a meu ver, impossibilita que se considere demonstrado o nexo causal quando falta aos autos por omissão do responsável o "documento comprobatório do efetivo recebimento do cachê" pelos artistas, visto que, no presente caso, o ajuste impunha tal obrigação ao convenente. 
Não bastasse tal comprovação estar expressamente elencada entre as obrigações do convenente, exigia-se, nos termos da Cláusula Décima Segunda, Parágrafo Primeiro, alínea "g", do termo de convênio, que a prestação de contas deveria ser composta, "além dos documentos e informações inseridos pelo Convenente no SICONV, do seguinte: (...) documento comprobatório do efetivo recebimento do cachê por parte dos artistas, e/ou bandas, e/ou grupos, emitido pelo contratante dos mesmos.." (peça 1, p. 46, grifos nossos) .
Portanto, ante a falta de elementos indispensáveis para o estabelecimento do nexo causal e comprovação da regular execução física e financeira do objeto do convênio, revela-se adequada a proposta de julgamento pela irregularidade das contas do responsável, com condenação em débito e aplicação da multa do art. 57 da Lei 8.443/1992. Outrossim, tendo em vista a grave infração à norma legal e regulamentar em decorrência da indevida contratação por inexigibilidade, mostra-se pertinente a aplicação da multa do art. 58, inciso II, da mesma lei. 
É o Relatório.

Sâmia Hamoy Guerreiro (OAB/PA 20.176); Andre Luiz Barra Valente (OAB/PA 26.571).

Procurador Sergio Ricardo Costa Caribé.

TOMADA DE CONTAS ESPECIAL. CONVÊNIO. IRREGULARIDADE EM CONTRATAÇÃO. AUSÊNCIA DE DOCUMENTOS NECESSÁRIOS PARA A COMPROVAÇÃO DA BOA E REGULAR UTILIZAÇÃO DOS RECURSOS TRANSFERIDOS. NÃO COMPROVAÇÃO DA EXECUÇÃO DO OBJETO. CONTAS IRREGULARES. DÉBITO. MULTA.

TOMADA DE CONTAS ESPECIAL (TCE)

Secretaria de Controle Externo de Tomada de Contas Especial (SecexTCE).

Atuo nos autos por força do art. 152 do Regimento Interno.
Nesta tomada de contas especial, verificaram-se irregularidades na aplicação de recursos destinados à execução do Convênio nº  784/2010 firmado entre o Município de Água Azul do Norte (PA) e o Ministério do Turismo (MTur) , no valor de R$ 100.000,00, para o incentivo ao turismo por meio do apoio à realização da "I Festa Junina Arraiá da Mineração de Água Azul do Norte (PA) ". Não ficou comprovado o adequado emprego desses recursos.  Vejamos.
O tomador de contas apontou como responsável o Sr. Renan Lopes Souto, na qualidade de prefeito. Atribuiu-lhe débito no valor total transferido, R$ 100.000,00, devido a lacunas na prestação de contas. A CGU acompanhou o parecer do tomador de contas.
O responsável foi citado por não ter saneado a prestação de contas com documentos faltantes e por não ter comprovado o nexo de causalidade entre a utilização dos recursos e a execução do objeto. Foi chamado em audiência para justificar a contratação por inexigibilidade de licitação indevida de empresa intermediária de bandas e de artistas. 
A unidade técnica rejeitou os argumentos apresentados, em suma, como se segue.
0. Os requisitos para a contratação com inexigibilidade de licitação não estavam presentes.
0. Os documentos fornecidos não são válidos para comprovar a execução financeira do convênio à luz do que definiu o Acórdão 1435/2017-TCU-Plenário, relator o Ministro Vital do Rêgo. Os contratos de representação não comprovam exclusividade de representação de artistas contratados, e não foram apresentados comprovantes de que os intermediários contratados pagaram cachês a esses artistas. Isso impossibilita comprovação de nexo de causalidade entre a utilização dos recursos transferidos e eventual execução do objeto do ajuste, além de não justificar inexigibilidade de licitação.
0. Não foi comprovada a execução do objeto do convênio: i) os registros de imagens apresentados não são capazes de identificar o evento; ii) não foram apresentados registros do evento em mídia de veiculação pública.
Por isso, propôs, além de medidas processuais, rejeitar as alegações de defesa e julgar irregulares as contas do responsável, condenando-o ao pagamento do débito e das multas cominadas nos arts. 57 e 58, II, da Lei nº  8.443, de 1992.
O Ministério Público manifestou-se de acordo com a proposta, sem prejuízo de tecer considerações, das quais destaco (peça 36, p. 4) :
17.	Ocorre que, no caso vertente, diferentemente de outros em que este membro do Parquet de contas defendera encaminhamentos em consonância com os Acórdãos 1.435/2017 e 936/2019, ambos do Plenário, verifica-se que, nos termos da Cláusula Terceira, item II, alíneas "oo" e "pp", do termo do Convênio 2737596/2010, competia expressamente ao convenente, além de "apresentar (...) cópia do contrato de exclusividade dos artistas com o empresário contratado, registrado em cartório...", "encaminhar ao CONCEDENTE documento comprobatório do efetivo recebimento do cachê, por parte dos artistas, e/ou bandas, e/ou grupos, emitido pelo contratante dos mesmos" (peça 1, p. 39, grifos nossos) . 
18.	Sobre tais aspectos, o descumprimento de obrigações previstas expressamente no termo de convênio não só afasta a regularidade da contratação por inexigibilidade fundamentada no art. 25, inciso III, da Lei 8.666/93 - caracterizando grave infração à norma legal e regulamentar -, como também, a meu ver, impossibilita que se considere demonstrado o nexo causal quando falta aos autos por omissão do responsável o "documento comprobatório do efetivo recebimento do cachê" pelos artistas, visto que, no presente caso, o ajuste impunha tal obrigação ao convenente. 
19.	Não bastasse tal comprovação estar expressamente elencada entre as obrigações do convenente, exigia-se, nos termos da Cláusula Décima Segunda, Parágrafo Primeiro, alínea "g", do termo de convênio, que a prestação de contas deveria ser composta, "além dos documentos e informações inseridos pelo Convenente no SICONV, do seguinte: (...) documento comprobatório do efetivo recebimento do cachê por parte dos artistas, e/ou bandas, e/ou grupos, emitido pelo contratante dos mesmos.." (peça 1, p. 46, grifos nossos) .
 
Acolho a proposta da unidade técnica, tomando suas conclusões, com os complementos do Ministério Público, como razão para decidir.
Face ao exposto, Voto por que o Tribunal adote o Acórdão que ora submeto à consideração deste Colegiado.
TCU, Sala das Sessões Ministro Luciano Brandão Alves de Souza, em 13 de agosto de 2020.
RAIMUNDO CARREIRO 
Relator